臺灣屏東地方法院民事判決
110年度訴字第429號
原      告  屏東縣內埔鄉公所

法定代理人  鍾慶鎮  
訴訟代理人  劉睿揚律師
            鄧藤墩律師 
被      告  鍾貫進  
訴訟代理人  劉怡廷律師
            李俊賢律師
上  一  人
複 代理 人  王心甫律師
上列當事人間請求返還土地等事件，本院於民國111年6月27日言
詞辯論終結，判決如下：
    主      文
被告應將坐落屏東縣○○鄉○○段0000○00000地號土地如附圖所示編
號48-2⑴部分面積110.8平方公尺、編號48-2⑵部分面積11.1平方
公尺及編號193-2⑴部分面積38.38平方公尺上之混凝土地面、圍
牆、鋼構棚架及平房等地上物除去，並將土地返還原告。
被告應自民國109年12月9日起至返還前項土地之日止，按年給付
原告新台幣1萬3,154元。
訴訟費用由被告負擔。
本判決於原告以新台幣43萬元供擔保後，得假執行；但被告如以
新台幣128萬9,000元為原告預供擔保，得免為假執行。
    事實及理由
一、原告主張:被告於民國107年12月24日與伊簽訂租賃契約，向
    伊承租伊所管理內埔鄉所有坐落屏東縣○○鄉○○段00地號內面
    積811平方公尺、同段48-2地號內面積119平方公尺及同段19
    3-2地號面積42.19平方公尺土地，租期自108年1月1日起至1
    13年12月31日止共6年，以6個月為1期，每期租金新台幣（
    下同）4萬5,041元。嗣後被告於109年12月8日在領據上簽名
    蓋章，領取伊所支付之租約終止收回土地地上建築改良物救
    濟金41萬3,671元，同意伊收回上開出租之48-2及193-2地號
    土地。兩造於此時已合意終止上開租賃契約關於48-2及193-
    2地號土地部分，此後被告繼續占有使用該2筆土地已無合法
    權源，依民法第767條第1項規定，伊得請求被告將該2筆土
    地如附圖所示編號48-2⑴部分面積110.8平方公尺、編號48-2
    ⑵部分面積11.1平方公尺及編號193-2⑴部分面積38.38平方公
    尺上之混凝土地面、圍牆、鋼構棚架及平房等地上物除去，
    並將土地返還於伊。又兩造間關於上開48-2及193-2地號土
    地之租賃契約既已於109年12月8日合意終止，自109年12月9
    日起至返還土地之日止，被告占有使用如附圖所示編號48-2
    ⑴部分面積110.8平方公尺、編號48-2⑵部分面積11.1平方公
    尺及編號193-2⑴部分面積38.38平方公尺土地，乃無法律上
    之原因而受利益，致伊受損害，依不當得利之規定，伊得按
    上開48-2及193-2地號土地109年申報地價（前者每平方公尺
    1,900元，後者每平方公尺820元）年息百分之5計算，請求
    被告每年償還伊不當得利價額1萬3,154元等情，並聲明：㈠
    如主文第1、2項所示。㈡原告願供擔保，請准宣告假執行。
二、被告則以：伊固於109年12月8日在領據上簽名蓋章，同意原
    告收回上開48-2及193-2地號土地，並領取地上建築改良物
    救濟金，惟此係因原告之財政課長鄭旭成在此之前（包括10
    9年10月22日協商會議時），曾多次向伊表示上開48-2及193
    -2地號土地在收回後將採現況標售，以致伊誤信在完成標售
    前不必先拆除地上物使然，嗣後原告請求伊先除去地上物，
    伊自得以被詐欺為由，依民法第92條第1項規定，撤銷伊所
    為合意終止租賃契約之意思表示（已於110年12月7日傳真民
    事答辯㈡狀於原告訴訟代理人為之）。又伊之所以於109年12
    月8日在領據上簽名蓋章，係以上開48-2及193-2地號土地在
    收回後將採現況標售為前提，嗣後原告請求伊在標售前先除
    去地上物，乃屬物之性質有錯誤，且交易上認為重要，應視
    為意思表示內容之錯誤，依民法第88條規定，伊亦得以錯誤
    為由，撤銷伊所為合意終止租賃契約之意思表示（已於110
    年6月30日以陳情書為之）。依上所述，兩造間關於上開48-
    2及193-2地號土地之租賃契約雖曾於109年12月8日合意終止
    ，但既經伊以被詐欺或錯誤為由，合法撤銷伊所為合意終止
    租賃契約之意思表示，則兩造間之租賃契約自應繼續存在，
    伊仍有占有使用上開48-2及193-2地號土地之合法權源，原
    告依民法第767條第1項及不當得利之規定，請求伊除去地上
    物返還土地，並償還不當得利價額，洵屬無據等語，資為抗
    辯，並聲明：㈠原告之訴及假執行之聲請均駁回。㈡如受不利
    之判決，被告願供擔保請准宣告免為假執行。
三、查被告於107年12月24日與原告簽訂租賃契約，向原告承租
    其所管理內埔鄉所有坐落屏東縣○○鄉○○段00地號內面積811
    平方公尺、同段48-2地號內面積119平方公尺及同段193-2地
    號面積42.19平方公尺土地，租期自108年1月1日起至113年1
    2月31日止共6年，每期（6個月）之租金為4萬5,041元。嗣
    後被告於109年12月8日在領據上簽名蓋章，領取原告支付之
    租約終止收回土地地上建築改良物救濟金41萬3,671元（被
    告所領取之支票尚未提示請求付款），同意原告收回上開出
    租之48-2及193-2地號土地，兩造就此部分土地之租賃契約
    已合意終止。又上開48-2及193-2地號土地如附圖所示編號4
    8-2⑴部分面積110.8平方公尺、編號48-2⑵部分面積11.1平方
    公尺及編號193-2⑴部分面積38.38平方公尺上，有被告所設
    置或建造之混凝土地面、圍牆、鋼構棚架及平房等地上物之
    事實，為兩造所不爭執，並有屏東縣內埔鄉鄉有基地租賃契
    約書、土地登記謄本、領據及現場照片附卷可稽，復經本院
    會同屏東縣潮州地政事務所測量員到場勘測屬實，製有勘驗
    筆錄及土地複丈成果圖在卷可憑，堪信為實在。
四、本件之爭點為：㈠被告主張其已以被詐欺或錯誤為由，合法
    撤銷兩造間109年12月8日合意終止租賃契約之意思表示，是
    否於法有據？㈡原告請求被告除去地上物返還土地，並償還
    不當得利價額，是否於法有據？茲分別論述如下：
㈠、屏東縣內埔鄉鄉民代表會主席林勤童及代表鄧鏡斌，曾於109
    年7月22日第21屆第8次臨時大會，就被告所承租上開48-2、
    193-2地號及訴外人李宗翰所承租同段48地號土地之讓（出
    ）售事宜，對原告之財政課長鄭旭成提出質詢。原告所屬財
    政課乃於109年7月29日簽請鄉長同意收回上開3筆出租之土
    地及辦理先期地上物查估作業，並於109年8月4日由原告發
    函先行知會被告。嗣後於109年10月22日召開收回協商會議
    ，由鄉長主持，出席者除被告及李宗翰外，並有代表會主席
    林勤童及原告之主任秘書林明志、財政課長鄭旭成，所達成
    之結論為以終止與李宗翰及被告之鄉有基地租賃契約，一併
    收回土地，並以發放救濟金為政策執行方向等情，有屏東縣
    內埔鄉鄉民代表會第21屆第8次臨時大會會議紀錄、錄音譯
    文、屏東縣內埔鄉公所簽、收回協商會議記（紀）錄在卷可
    稽（見本院卷43至45、77至80、235至237、281至285頁）。
    依上開資料可知，原告之所以選擇與被告及李宗翰終止租賃
    契約，而不直接將被告及李宗翰所承租之土地分別讓售予彼
    等（依土地法第104條第1項規定有優先購買權），係為避免
    如附圖所示編號48-2部分土地（不在被告及李宗翰承租範圍
    ）成為袋地，造成不易出售之結果，且為避免被告及李宗翰
    在終止租賃契約後因必須拆除地上物而蒙受損失，優先採取
    合意終止租賃契約而給與建築改良物救濟金之方式，而非行
    使租賃契約第7條第17項第3款所載約定終止權（不給與任何
    補償）之方式。
㈡、按因被詐欺或被脅迫，而為意思表示者，表意人得撤銷其意
    思表示。但詐欺係由第三人所為者，以相對人明知其事實或
　　可得而知者為限，始得撤銷之。民法第92條第1項定有明文
    。上開但書所定之第三人，解釋上應不包括相對人之代理
　　人、受僱人、受任人或使用人。惟所謂詐欺，係欲人陷於錯
    誤，故意示以不實之事，令其因錯誤而為意思表示，亦即詐
    欺之人明知其表示係屬不實，或故意隱匿事實，而意圖引起
    表意人據此作成錯誤之表示。倘行為人欠缺主觀之詐欺故意
    ，縱該他人不免為錯誤之意思表示，仍與詐欺之法定要件不
    合（最高法院98年度台上字第171號判決意旨參照）。因此
    ，因過失致他人陷於錯誤而為意思表示者，不成立詐欺。本
    件被告辯稱：原告之財政課長鄭旭成於109年12月8日被告在
    領據上簽名蓋章，與原告合意終止租賃契約前，曾多次對被
    告表示將採現況標售，事實上卻不然，應認被告係被詐欺而
    為錯誤之意思表示，得依民法第92條第1項規定，撤銷合意
    終止租賃契約之意思表示云云；原告則主張：原告之財政課
    長鄭旭成在被告簽署領據之前，雖曾向被告表示其所承租部
    分將採現況標售，惟此係希望事情能圓滿解決，且嗣後係因
    屏東縣政府財稅局不同意，方無法採用現況標售方式，難謂
    鄭旭成有何詐欺之故意，被告以受鄭旭成詐欺為由，撤銷其
    所為合意終止租賃契約之意思表示，於法不合等語。經查：
    原告於109年12月24日函請屏東縣政府財稅局同意標售上開4
    8、48-2及193-2地號等3筆鄉有土地，經屏東縣政府財稅局
    函復，略以：前開地號土地上仍有建物，與處分法令依據不
    符，請查明補正等語，有屏東縣政府財稅局109年12月30日
    屏財稅公字第1090580969號函在卷可憑（見本院卷73頁）。
    對此，證人鄭旭成於本院證稱：財稅局之函僅記載建物，原
    告之承辦人原以為只涉及李宗翰的房屋，後來打電話到財稅
    局詢問，才知道是指所有地上物必須先清空，因為這樣才容
    易標售。伊的確有跟被告及李宗翰表示終止租約後，將來標
    售時會採現況標售，亦即地上物不用先拆除，如果是被告及
    李宗翰以外之人標得，地上物由得標人處理。後來未採現況
    得標，是因為財稅局不同意等語（見本院卷227至229頁）。
    被告本人經本院依當事人訊問程序訊問結果，亦稱：伊是不
    得已才同意的，因為伊如果不同意，原告還是會辦理提存（
    前）終止租約，或者租期屆滿後不再續約等語（見本院卷27
    7、278頁）。足見，原告欲收回出租之土地，亦可藉由行使
    約定終止權或租期屆滿後不再續租之方式以達成目的，屆時
    被告在該土地之地上物仍難逃被拆除之命運，而同樣不保。
    鄭旭成告知擬採現況標售方式，係為促成被告及李宗翰合意
    終止租賃契約（可獲得給與建築改良物救濟金之補償），以
    免其等蒙受損失，並無詐欺被告或李宗翰之意思，其後終未
    能採取現況標售之方式，係因屏東縣政府財稅局反對所致，
    尚非鄭旭成之本意。準此，被告以受原告之財政課長鄭旭成
    詐欺為由，撤銷其所為合意終止租賃契約之意思表示，於法
    即屬無據。
㈢、按意思表示之內容有錯誤，或表意人若知其事情即不為意思
    表示者，表意人得將其意思表示撤銷之。但以其錯誤或不知
    事情，非由表意人自己之過失者為限。當事人之資格，或物
    之性質，若交易上認為重要者，其錯誤，視為意思表示內容
    之錯誤。民法第88條第1項、第2項定有明文。關於物之性質
    錯誤所稱之物，係採廣義之見解，不限於有體物，而應指意
    思表示之標的，包括債權等。本件被告辯稱：被告已於110
    年6月30日向原告提出陳情書，以錯誤為由，撤銷被告所為
    合意終止租賃契約之意思表示云云；原告則主張：被告於11
    0年6月30日向原告提出之陳情書，雖表示其得以錯誤為由撤
    銷合意終止租約之意思表示，但始終未表達撤銷之意思，難
    謂被告已為撤銷之意思表示等語。經查：被告於110年6月30
    日向原告提出之陳情書，略謂：「……三、退步言之，陳情人
    同意收回系爭土地之意思表示應為一錯誤之意思表示，得撤
    銷之。……惟該同意係建立在該收回決定係由合法管理機關認
    定之情形之下，既依前述該收回決定不合法，陳情人若知其
    認定為違法之下，即當然不會為該同意收回系爭土地之意思
    表示，故該意思表示即為一錯誤之意思表示，陳情人得撤銷
    之。」（見本院卷181、183頁）依其文義，被告不過係宣稱
    其擁有得撤銷錯誤之意思表示之權利而已，尚非已對原告行
    使撤銷權，以撤銷其所為錯誤之意思表示。被告辯稱其已以
    錯誤為由，對原告撤銷其所為合意終止租賃契約之意思表示
    云云，並無足採。
㈣、按所有人對於無權占有或侵奪其所有物者，得請求返還之。
    對於妨害其所有權者，得請求除去之。有妨害之虞者，得請
    求防止之。無法律上之原因而受利益，致他人受損害者，應
    返還其利益。雖有法律上之原因，而其後已不存在者，亦同
    。不當得利之受領人，除返還其所受之利益外，如本於該利
    益更有所取得者，並應返還。但依其利益之性質或其他情形
    不能返還者，應償還其價額。民法第767條第1項、第179條
    及第181條定有明文。如上所述，兩造就上開48-2及193-2地
    號土地之租賃契約既已合意終止，且被告並未合法撤銷其所
    為合意終止租賃契約之意思表示，則被告占有使用該2筆土
    地即已無合法權源，原告（管理機關）請求被告將該2筆土
    地如附圖所示編號48-2⑴部分面積110.8平方公尺、編號48-2
    ⑵部分面積11.1平方公尺及編號193-2⑴部分面積38.38平方公
    尺上之混凝土地面、圍牆、鋼構棚架及平房等地上物除去，
    並將土地返還原告，於法洵屬有據。又被告自109年12月9日
    起占有使用上開土地已無合法權源，其占有屬無法律上之原
    因而受利益（所受利益為物之使用本身），並致原告受損害
    ，且被告所受利益依其性質不能返還，原告依前揭不當得利
    之規定，請求被告自109年12月9日起至返還土地之日止，按
    年給付其按109年申報地價年息百分之5計算之不當得利價償
    1萬3,154元（計算式：（1900×121.9＋820×38.38）×0.05＝13
    154，不滿1元部分四捨五入），其數額相當（該2筆土地均
    屬都市計畫住宅區用地，見本院卷141頁所附土地使用分區
    證明書），於法亦屬有據。
五、綜上所述，本件原告依民法第767條第1項及不當得利之規定
    ，請求被告將坐落屏東縣○○鄉○○段0000○00000地號土地如附
    圖所示編號48-2⑴部分面積110.8平方公尺、編號48-2⑵部分
    面積11.1平方公尺及編號193-2⑴部分面積38.38平方公尺上
    之混凝土地面、圍牆、鋼構棚架及平房等地上物除去，並將
    土地返還原告；暨請求被告自109年12月9日起至返還前開土
    地之日止，按年給付原告1萬3,154元，為有理由，應予准許
    。兩造各陳明願供擔保，請准宣告假執行或免為假執行，經
    核均無不合，爰分別酌定相當之擔保金額，併准許之。
六、據上論結，本件原告之訴為有理由，依民事訴訟法第78條、
    第390條第2項、第392條第2項，判決如主文。
中　　華　　民　　國　　111 　年　　7 　 月　　11　　日 
                   民事第二庭    法　官  凃春生
正本係照原本作成。
如不服本判決，應於收受送達後20日內向本院提出上訴書狀，其
未表明上訴理由者，應於提出上訴後20日內向本院補提理由書狀
（均須按他造當事人之人數附繕本）。
中　　華　　民　　國　　111 　 年　　7 　月　　11　　日
                                 書記官　鍾小屏